最高法院刑事判決　　　　　　一○○年度台上字第二九五八號
上　訴　人　葉國明
　　　　　　陳冠龍原名陳建佑.
上列上訴人等因偽造文書案件，不服台灣高等法院台中分院中華
民國九十九年九月九日第二審更審判決（九十八年度重上更(三)字
第八九號，起訴案號：台灣彰化地方法院檢察署八十九年度偵字
第八四五、九四八〈原判決漏載〉、二○二五、二○四八、三一
六八、三七六八、四八一一、五四五四、五九五○號，九十年度
偵字第三二七二、三四七四〈原判決誤繕為三七四七〉號），提
起上訴，本院判決如下：
    主  文
原判決關於葉國明、陳冠龍部分撤銷，發回台灣高等法院台中分
院。      
    理  由
本件原判決撤銷第一審關於上訴人葉國明、陳冠龍（下稱上訴人
等）部分之科刑判決，依修正前刑法連續犯、牽連犯規定，從一
重改判仍論處葉國明共同連續行使偽造公文書，足以生損害於公
眾及他人（累犯，量處有期徒刑五年十月）罪刑；及依修正前刑
法牽連犯規定，從一重改判仍論處陳冠龍（原名陳建佑、陳東榕
，下稱陳建佑）共同行使偽造公文書，足以生損害於公眾及他人
（累犯，量處有期徒刑一年一月，減為有期徒刑六月又十五日）
罪刑。固非無見。
惟查：刑事訴訟法第一百五十六條第二項規定，被告或共犯之自
白，不得作為有罪判決之唯一證據，仍應調查其他必要之證據，
以察其是否與事實相符。其立法意旨乃在防範被告或共犯自白之
虛擬致與真實不符，故對自白在證據上之價值加以限制，明定須
藉補強證據以擔保其真實性。故就刑事訴訟法第一百五十六條第
二項之立法意旨觀之，共犯之自白或其他不利於己之陳述，固得
作為認定被告犯罪之證據，但不得作為有罪判決之唯一證據，乃
應調查其他必要之證據，以察其是否與事實相符，亦即仍須有補
強證據以擔保該共犯自白之真實性，始得採為斷罪之依據，並非
絕對可由法院自由判斷該共犯之自白或不利於己之陳述之證明力
。若不為調查，而專憑此項供述據為被告犯罪事實之認定，即與
上開規定有違。所謂補強證據，則指除該自白或不利於己之陳述
本身之外，其他足以證明自白之犯罪事實確具有相當程度真實性
之證據而言，雖所補強者，非以事實之全部為必要，但亦須因補
強證據與自白之相互利用，足使犯罪事實獲得確信者，始足當之
。原判決事實欄一認定葉國明與鄭豐明（業經判刑確定）、蔡坤
洲（未經起訴）等人，為出售牟利或向金融機構詐貸款項及向保
險公司詐騙保險金牟利，竟共同基於行使偽造公文書、行使偽造
私文書、故買贓物及使公務員登載不實之概括犯意聯絡，自民國
八十八年七月間起至八十九年一月十七日被查獲日止，由葉國明
向蔡坤洲購買如其附表二所示之偽造資料與工具，並委請不知情
之不詳人士打造如該附表所示之車身號碼鐵板條，由鄭豐明負責
在台北市等地，與綽號「阿榮」之成年男子接洽，由葉國明以新
台幣（下同）二十萬元至三十萬元不等之價錢，先後買入車號DG
－5059號等三輛失竊之賓士廠牌贓車後，將車停放在台北縣（新
北市）新莊市○區○○○路稻香停車場，並指示與其等有上揭犯
意聯絡之謝文昌（業經判刑確定），將該車號DG－5059號汽車開
回，停放在彰化縣員林鎮南門停車場，葉國明另向不知情之綽號
「阿發」或「小高」之成年男子借得不詳車號之賓士廠牌汽車一
輛，並在彰化縣二林鎮中央里田中央三十之二○號、彰化縣員林
鎮南門停車場等處，將偽造之車身電腦條碼及車身號碼鐵板條裝
置於前揭汽車車體，及偽造海關進口與貨物稅完（免）稅證明書
之公文書、賓士廠牌汽車原廠證明書之私文書後，蓋上偽造之基
隆關稅局進口組簽證文件專用章、經濟部進口汽車驗訖章、行政
院環境保護署空氣污染審驗章、檢視污染防制設備章、基隆關稅
局暖暖支局簽證文件專用章、基隆關稅局吳淑珠、基隆關稅局陳
錦榮等印文，再偽造誌友有限公司、伊伯實業有限公司之統一發
票私文書，由葉國明以五萬元之代價，商請與其等有前述行使偽
造公文書、行使偽造私文書及使公務員登載不實犯意聯絡之陳建
佑，提供國民身分證（下稱身分證），交由謝文昌駕駛車號DG－
5059號汽車，並持前開偽造之海關進口與貨物稅完（免）稅證明
書、汽車原廠證明書，轉請有行使偽造公文書、行使偽造私文書
及使公務員登載不實概括犯意聯絡之綽號「石頭」、「錦龍」及
林福全（未據起訴），於八十八年十一月間，持向交通部公路總
局台中區監理所彰化監理站冒領車號Y5－6536號等汽車牌照，懸
掛在前開車號DG－5059號等汽車上，使該監理站不知情之公務員
將此不實事項登載於其職務上所掌之公文書，致生損害於監理機
關對車輛管理、關稅局對車輛進口管理，行政院環境保護署對空
氣污染檢驗之正確性，暨車號DG－5059號等汽車車主之利益等情
（見原判決第二頁「犯罪事實」欄第八行至第四頁第十五行），
理由內並說明陳建佑就前開冒領車號Y5－6536號汽車牌照部分之
犯行，與葉國明、鄭豐明、蔡坤洲、謝文昌、林福全及綽號「石
頭」、「錦龍」等人，共同牽連犯刑法第二百十六條、第二百十
一條之行使偽造公文書、同法第二百十六條、第二百十條之行使
偽造私文書及同法第二百十四條之使公務員登載不實等罪（見原
判決第二十七頁第十二行至第十五行、第二十八頁第十七行至第
二十二行、第二十九頁第五行至第七行），係以共犯葉國明於原
審時陳稱：「事實上陳建佑確實都知道」、「確實有約定要給他
（陳建佑）五萬元，他（陳建佑）才會借身分證」等語，資為其
論罪之主要依據（見原判決第十四頁第十行至第十六頁第一行）
。然陳建佑始終否認有前開犯行，辯稱其雖曾將身分證交予葉國
明辦理買車過戶，但嗣後認為不妥，即已取回身分證，葉國明表
示未以該身分證買車，其並對此加以查證，其確不知葉國明以該
身分證作為前開犯行使用等語。而依卷內資料，證人許智忠於原
審更(一)審時已證稱其曾目睹葉國明於某日深夜，向陳建佑借取身
分證，但嗣陳建佑覺得不妥，又打電話向葉國明索還，葉國明即
於翌日修車廠開門前返還該身分證，未聽聞葉國明有與陳建佑約
定要給錢等語（見原審上更(一)卷第三宗第十九頁反面、第二十頁
）；葉國明於偵查中亦供陳其於向陳建佑借得身分證後，於當天
或隔天就將身分證返還陳建佑（見偵字第二○二五號卷第一七二
頁反面）；警員詹義文於第一審時並證陳：「他（陳建佑）跟我
說身分證借人家，我說身分證不能借別人，他就說要把身分證拿
回來」（見第一審卷第一宗第二四七頁）；警員詹勳進於原審更
(一)審復陳稱：「陳建佑是所裡的義警，常常到派出所」、「有一
天他請我查某一部車是否登記在他名下，一查是他自己的車子，
我就笑他說自己的車知（都）不知道……當時他有跟我解釋說是
刑警隊在調查」（見原審上更(一)卷第三宗第二十頁反面）。倘均
無訛，陳建佑前開所辯，似非全然無據，且苟陳建佑確有以其身
分證供葉國明為前開犯行，豈有將出借身分證之事告知警員或再
向警員查證前揭汽車是否登記於己名下，致有曝露犯行危險之理
？又葉國明陳稱：「事實上陳建佑確實都知道」一語中，所指「
都知道」之內容為何？是否確包括前揭全部犯罪事實？葉國明嗣
於領得車號Y5－6536號汽車牌照後，有無依約給付陳建佑五萬元
？均尚欠明瞭。另卷附原判決作為認定前揭犯罪事實部分證據之
進口與貨物稅完（免）稅證明書、車籍資料、贓物認領保管單及
車輛竊盜、車牌失竊資料個別查詢報表－查詢車輛認可資料暨扣
案如原判決附表二所示之基隆暖暖支局簽證文件轉用章等偽造工
具，僅能證明車號DG－5059號汽車係屬贓車，及葉國明有以前開
工具偽造進口與貨物稅完（免）稅證明書、汽車原廠證明書等文
書，並持前開偽造文書及陳建佑之身分證向監理機關冒領車號Y5
－6536號等汽車牌照等情，至本件陳建佑是否與葉國明等人共同
牽連犯行使偽造公文書、行使偽造私文書及使公務員登載不實等
犯行？自仍應調查其他必要之證據，以察葉國明前揭所為不利於
己，且不利於陳建佑之供述是否確與事實相符，乃原審未進一步
予以究明，即引據葉國明前開尚有瑕疵之陳述，遽為不利於陳建
佑判決之唯一證據，自難認為適法。前開事實既認葉國明委請不
知情之不詳人士偽造如原判決附表所示之車身號碼鐵板條，理由
內未說明應成立間接正犯之理由，亦有疏失。上訴人等指摘原判
決不當，非無理由。又原判決前開違背法令情形，影響於事實之
確定，本院無可據以為裁判，應認原判決關於上訴人等部分有撤
銷發回更審之原因。原判決認為上訴人等有修正前刑法連續犯或
牽連犯裁判上一罪關係之部分，及說明不另為無罪諭知部分，基
於審判不可分原則，併予發回。陳建佑具狀聲請依刑事妥速審判
法第七條規定減輕其刑，更審時宜併注意及之，附此指明。
據上論結，應依刑事訴訟法第三百九十七條、第四百零一條，判
決如主文。
中    華    民    國  一○○  年    六    月    二    日
                      最高法院刑事第四庭
                          審判長法官  謝  俊  雄  
                                法官  陳  世  雄  
                                法官  魏  新  和  
                                法官  徐  文  亮  
                                法官  吳  信  銘  
本件正本證明與原本無異
                                      書  記  官  
中    華    民    國  一○○  年    六    月    七    日
                                                      K